最高法院民事判決　　　　　　　　　　　　　　　　八十七年度台上字第三二八號
　　上　訴　人　林 根 興
　　　　　　　　林 茂 盛
　　　　　　　　林 茂 松
　　　　　　　　林 根 枝
　　　　　　　　林 章 男
　　　　　　　　林 桂 珠
　　　　　　　　林　　蔭
　　　　　　　　陳 根 良
　　　　　　　　陳林好款
　　　　　　　　吳林寶桂
　　共　　　同
　　訴訟代理人　陳 欽 賢律師
　　被 上訴 人　陳 木 村
　　訴訟代理人　陳 德 文律師
右當事人間請求拆屋還地事件，上訴人對於中華民國八十六年六月十日台灣高等法院
第二審更審判決（八十五年度重上更(一)字第一五三號），提起上訴，本院判決如左：
    主  文
上訴駁回。
第三審訴訟費用由上訴人負擔。
    理  由
本件被上訴人主張：上訴人之被繼承人林樹木於民國三十九年間與伊訂立設定地上權
及租地建屋契約，取得伊所有坐落台北市○○區○○段三小段一四七、一四八、一四
九號如第一審判決附圖所示面積一一四點一二平方公尺土地（下稱系爭土地）之地上
權及租賃權，並在其上建築門牌號碼台北市○○區○○路七二巷二二號房屋一棟（下
稱系爭房屋），惟該地上權及租賃權均已因存續期間屆滿而消滅。雖上訴人林茂盛、
林茂松、林章男、林根枝、陳根良嗣於七十二年一月一日指定上訴人林根興為出名承
租人，與伊另訂建地租賃契約，惟該租約亦已於八十一年十二月三十一日因期限屆滿
而消滅。則上訴人因繼承所取得之上開房屋占用伊之土地，即屬無權占有等情。本於
所有權之作用，求為命上訴人拆除系爭房屋返還土地於伊之判決。
上訴人則以：伊之被繼承人林樹木與被上訴人就系爭土地訂有不定期租約，嗣林樹木
於五十五年九月五日死亡，由伊繼承該租賃權並續繳租金。上訴人林根興於七十二年
一月一日未在國內，不可能與被上訴人就系爭土地簽訂租約，亦未授權他人代為簽訂
。刑事部分雖判決被上訴人無罪，惟並未認定七十二年之租約為真正等語。資為抗辯
。
原審審理結果，以：查，被上訴人主張系爭土地為伊所有，於三十九年二月一日至四
十九年二月一日，與上訴人之被繼承人林樹木訂有基地租約並設定地上權，由林樹木
在該土地上興建系爭房屋，嗣林樹木死亡後，由上訴人繼承取得上開房屋之所有權之
事實，業據其提出土地登記簿謄本、戶籍登記簿謄本、繼承系統表、他項權利登記聲
請書、土地租用契約書（民國三十九年舊曆二月一日）為證，上訴人除否認林樹木有
與被上訴人簽訂前開土地租用契約外，餘均不爭執，復經第一審依職權履勘現場及囑
託台北市士林地政所派員測量，有勘驗筆錄及土地複丈成果圖在卷可稽，自堪信為真
實。次查，被上訴人與上訴人之被繼承人林樹木確有於三十九年舊曆二月一日訂立租
地建屋契約，由林樹木向被上訴人承租系爭土地建築房屋，訂有租賃期限自三十九年
舊曆二月一日至四十九年二月一日止，並依此租賃契約辦理設定地上權登記，即系爭
土地上有地上權與租賃權併存，嗣地上權於期限屆滿時即歸消滅，並於八十一年一月
三十一日辦竣塗銷地上權登記等情，除有前揭資料可憑外，復經向台北市士林地政所
調閱與上開他項權利登記聲請書、土地租用契約書相符之原本核對屬實，有該所八十
六年四月二日北市士地三字第八六六○四二三一○○號函暨所附三十九年收件北投字
第三○八號地上權設定登記案原卷可憑，茲上開調閱之文書核屬公文書性質，依法推
定為真正，上訴人於本院八十六年五月二十日準備程序中亦謂形式上不爭執，嗣其於
言詞辯論期日時空言否認，亳無可採。按租賃期限屆滿後，承租人仍為租賃物之使用
收益，而出租人不即表示反對之意思者，視為以不定期限繼續契約，固為民法第四百
五十一條所明定。惟本條之規定，旨在防止出租人於租期屆滿後，明知承租人就租賃
物繼續使用收益而無反對之表示，事後忽又主張租賃關係消滅，使承租人陷於窘境而
設，並非含有必須於租期屆滿時，始得表示反對之意義存在。故出租人怕承租人取得
此項法定更新之利益，於訂租賃契約之際，訂明期滿後絕不續租，續租應另訂契約，
滿期再訂字樣，或於租期行將屆滿之際，向承租人預為表示不願繼續契約，仍難謂不
發生阻卻續租之效力。縱期滿後出租人因承租人之請求，寬限若干時間返還租賃物，
而收取未返還租賃物前之租金給付，亦屬租賃關係消滅後，因租賃物遲延返還所生損
害金之性質，不能謂出租人已改變其反對之意思而視為以不定期限繼續契約。上開租
賃契約第六條固約定：「在期間滿了之際，甲（指被上訴人）乙（指林樹木）雙方再
行協議而行」，惟此項約定僅屬期滿後得協商再訂立租賃契約，不能解為期滿後，當
然繼續租賃。另上訴人辯稱：四十九年二月二日租約期滿後，至五十八年十二月三十
一日期間，伊有再支付租金云云，惟為被上訴人所否認，上訴人又未能舉證以實其說
，其抗辯該期間有不定期租賃關係，自無可採。被上訴人與林樹木於訂該租賃契約之
際，既已訂明「期滿雙方再行協議」即係「期滿後續租應另訂契約」之意，茲於期滿
後雙方既未協商再訂租賃契約，揆諸上開說明，自難謂不發生阻止續約之效力，故上
開租賃契約，應於期滿時消滅。次查，上訴人之被繼承人林樹木於五十五年九月五日
死亡，有戶籍登記簿謄本可稽。被上訴人於五十八年八月六日聲請調解（見第一審卷
第一四七頁聲請調解書），於五十九年一月二十日，被上訴人與上訴人林根興調解成
立（見原審重上更字卷第四七頁調解書），約定租期自五十九年一月一日起至六十五
年十二月三十一日，租金為年租谷蓬萊白米四百台斤（得依當地時價折付代金）。被
上訴人與上訴人林根興於七十二年一月一日再訂立建地租賃契約書，約定租賃期限自
七十二（原判決誤載為七十年）年一月一日起至八十一年十二月三十一日，租金每年
租谷蓬萊白米四百台斤（得以當地時價折付代金），有被上訴人提出之該租賃契約書
為證。上訴人雖爭辯此項租賃契約非真正，然查，上訴人林根興於七十二年一月一日
訂立此項契約時，人正在國外，有內政部警政署入出境管理局八十二年四月十三日
境信英字第七五九號函附林根興之出入境紀錄可稽，此固足認該契約書並非林根興所
親自簽名蓋章，惟被上訴人主張：上開契約係由林根興授權上訴人林茂松、林章男與
伊訂立，林茂松、林章男攜帶林根興之印章到場蓋章，並請伊代簽林根興之姓名等語
。查，被上訴人曾於七十八年一月九日以系爭土地之地價稅已提高而聲請台北市北投
區調解委員會對上訴人林根興協調提高租金（見原審重上字卷第八五頁聲請調解筆錄
），並提出該契約書為參考資料，嗣經該委員會五次調解，始於七十八年五月六日調
解成立，其內容為：「對造人（指上訴人林根興）自七十八年起至八十一年止，依願
（應係原之誤）契約蓬萊白米四○○台斤折付代金以外，願另付新台幣壹仟元給聲請
人（指被上訴人）。」，而調解時，上訴人林根興曾到場數次，並由調解委員告知此
項契約書內容，此據證人即調解委員會委員陳有德於第一審法院刑事庭審理被上訴人
被訴偽造文書案件時證稱：「申請時有提出契約書……調解中有提過租約情形……經
我們五次調解，林根興三次未到，直到最後一次達成協議……調解時申請人把緣由說
一次，每次均這樣……」等語。另證人即調解委員會主席連和川於第一審法院刑事庭
審理同一案件時證稱：「林根興到的那一次，陳木村有拿出契約書……調解時有將契
約書內容告訴林根興……第五次調解成立之契約就是那份雙方所定書面契約，即建地
租賃契約書」等語（分別見調閱之第一審法院八十一年度自字第一一一號陳木村偽造
文書案件第四○頁反面、第四一頁及第六六頁反面、第六七頁），並有調閱之台北市
北投區調解委員會七十八年民調字第五六號基地租金調解卷足稽。觀諸上開調解係於
七十八年五月六日成立調解筆錄，而其內所載調整租金之期限係至八十一年止，適與
系爭七十二年一月一日所訂租賃契約之期間屆滿日（即八十一年十二月三十一日）相
符，且其內所書之「依願契約蓬萊白米四○○台斤折付代金」以外，願另付「新台幣
壹仟元」給被上訴人，其中之「願依契約蓬萊白米四○○台斤折付代金」復與上開租
約第三條租金：「每年租谷蓬萊白米肆百台斤（得以當地時價折付代金）」之記載相
符，足見前開證人陳有德、連和川於刑事庭所證情節與事實相合，自為可採，上訴人
謂上開證言矛盾不可採，即無足取。再者，被上訴人於七十八年一月九日所提出之聲
請調解書事件概要欄內亦表示建地租賃於七十二年一月一日起至八十一年十二月三十
一日止簽立契約書，凡此足證七十二年一月一日被上訴人與上訴人林根興所訂之土地
租賃契約書為真正，否則何以林根興於調解時未否認有訂立上開租賃契約，並與被上
訴人成立調解。又被上訴人於該租賃契約屆滿前之八十一年十二月十八日已以存證信
函通知上訴人於租約期滿後不再續租，此有被上訴人所提出為上訴人所不爭執之存證
信函可稽，上訴人亦自認其於該存證信函發函後翌日收受，依上開說明，其租賃關係
於八十一年十二月三十一日租期屆滿時消滅。至上訴人就系爭土地雖提存八十二年、
八十三年及八十四年之租金，惟被上訴人於租期屆滿前，既已表示期滿後不再續租，
則上訴人於被上訴人拒收租金後有提存之情形，亦不發生不定期限繼續契約之問題。
綜上所述，兩造間之租賃關係，依民法第四百五十條第一項挸定，已因期限屆滿而消
滅，又無民法第四百五十一條之情形，則上訴人之系爭房屋繼續占用被上訴人所有之
系爭土地，即屬無權占有。從而，被上訴人以所有人之地位，本於物上返還請求權，
請求上訴人拆屋還地，於法有據，應予准許云云。為其心證之所由得，並說明兩造其
餘攻擊防禦方法不予審酌之理由，爰將第一審所為被上訴人敗訴之判決予以廢棄，改
判如其所聲明，於法核無違誤。末查，被上訴人與林樹木於三十九年間所訂立租地建
屋契約，係系爭土地三十九年間辦理地上權設定時所附之證件，已由原審向台北市北
投地政事務所調閱而來，上訴人對之形式上亦不爭執，為原審合法確定之事實，則其
實質證據力之有無，已由原審依兩造之辯論，而得其心證，自不容上訴人空言指摘。
又上訴人之被繼承人林樹木於四十九年二月二日租約期滿後，未再支付租金，且無不
定期租賃關係存在，亦為原審所合法確定之事實，則上訴人於是時占用系爭土地，已
屬無權占有，縱認上訴人林根興與被上訴人於七十二年一月一日所訂建地租賃契約，
未經全體上訴人之同意或授權，依民法第八百二十八條規定，對全體上訴人不生效力
，惟仍不足影響上訴人前開無權占有之事實，亦不生不定期租賃之問題。上訴論旨，
仍執陳詞，就原審取捨證據，認定事實之職權行使，指摘原判決違背法令，求予廢棄
，非有理由。
據上論結，本件上訴為無理由。依民事訴訟法第四百八十一條、第四百四十九條第一
項、第七十八條，判決如主文。
中      華      民      國    八十七    年      二      月     二十     日
                              最高法院民事第三庭
                                  審判長法官  范  秉  閣
                                        法官  朱  建  男
                                        法官  曾  煌  圳
                                        法官  許  澍  林
                                        法官  鄭  玉  山
      右正本證明與原本無異
                                              書  記  官
中      華      民      國    八十七    年      三      月      六      日
